【裁判字號】    92,上訴,3160
【裁判日期】    921126
【裁判案由】    強盜等
【裁判全文】
臺灣高等法院刑事判決                           九十二年度上訴字第三一六０號
    上  訴  人
    即  被  告   丁○○
    指定辯護人   吳金棟律師
右上訴人因強盜等案件，不服臺灣桃園地方法院九十二年度訴字第六六一號，中華民
國九十二年六月三日第一審判決（起訴案號：臺灣桃園地方法院檢察署九十二年度偵
字第六六四一號），提起上訴，本院判決如左：
    主  文
上訴駁回。
    事  實
一、丁○○前於民國八十三年間因違反麻醉藥品管理條例、肅清煙毒條例、搶奪及妨
    害自由等案件，經台灣桃園地方法院於八十四年五月二日，以八十三年訴字第一
    八四四號判決分別判處有期徒刑六月、三年四月、十月及六月，應執行有期徒刑
    四年十月，違反肅清煙毒條例部分提起上訴後，經本院於八十四年七月十八日，
    以八十四年度上訴字第三二一三號撤銷原判決，改判處有期徒刑三年六月確定，
    與其所另犯而判決確定之違反麻醉藥品管理條例、搶奪、妨害自由等案件，經本
    院以八十四年度聲字第一四五八號裁定應執行刑有期徒刑四年十月確定，於八十
    六年五月十二日縮短刑期假釋出監，甫於八十九年二月一日因縮短刑期假釋期滿
    ，未經撤銷，未執行之刑以已執行完畢論。詎仍不知悔改，因缺錢花用，為謀搶
    奪而避免遭人發現，竟意圖為自己不法之所有，先於九十二年四月十三日晚上七
    時三十分許，自桃園縣八德市○○○街六巷九號之住家騎乘其不知情之父親戊○○所有車牌號碼ＲＲＹ—０三一號輕型機車外出，於同日晚上九時許，行至桃園
    縣桃園市○○○街十二巷五弄二一號前，見甲○○所有之車牌號碼ＱＥ二—九六
    三號輕型機車停放在該處門口前，取出戊○○所有置放於前開機車置物箱內客觀
    上足以對人之生命、身體構成危害之老虎鉗兇器一支，以該老虎鉗將甲○○所有
    上開機車之車牌拆卸而竊取之，並當場將該竊得之機車車牌懸掛在其所騎乘之前
    開機車車牌上面後，即騎乘懸掛上開甲○○所有機車車牌之機車，四處尋找搶奪
    之對象，嗣於同日晚上十一時十分許，行駛至同市○○路與大連二街口，見丙○○與友人乙○○沿信光路往民生路方向逆向步行回家，而丙○○將皮包掛在右肩
    上並在靠近道路之外側行走，丁○○即騎乘上開機車自丙○○之右後方以左手搶
    奪丙○○右肩上皮包，惟丙○○緊抓皮包不放因此跪倒地上，致丙○○受有右膝
    挫傷合併擦傷三乘五公分、右肘挫傷合併擦傷一乘一公分之傷害（傷害部分業據
    丙○○撤回告訴），乙○○見狀即立刻拉住丙○○，丁○○因重心不穩連人帶車
    倒在地上，而未能得逞，乙○○欲前往逮捕欲將丁○○壓制地上時，詎丁○○為
    脫免逮捕，在地上以雙腳踢向乙○○，而對乙○○施以強暴，丙○○此時則大喊
    搶劫後，即有兩名路人見義勇為與乙○○一同將丁○○壓制於地上，並報警當場
    查獲，並扣得戊○○所有機車鑰匙二支、老虎鉗一支。
二、案經桃園縣警察局桃園分局報請臺灣桃園地方法院檢察署檢察官偵查起訴。
    理  由
一、訊據上訴人即被告丁○○固坦承於右揭時、地騎乘其不知情之父親戊○○所有車
    牌號碼ＲＲＹ—０三一號機車，並攜帶老虎鉗之兇器竊取甲○○所有之車牌號碼
    ＱＥ二—九六三號輕型機車之車牌後，旋懸掛在其父親戊○○所有機車之車牌上
    面，並騎乘上開機車，於右揭時、地搶奪被害人丙○○所有之皮包，為警當場逮
    捕等事實不諱，惟矢口否認有何因搶奪未遂後，為脫免逮捕而施強暴行為之準強
    盜犯行，辯稱：伊沒有用腳踼乙○○，伊與車子一起倒地之後，是趴在地上，其
    或有防禦性動作，但無為脫免逮捕而當場施以強暴，其係因服用安眠藥，才會搶
    別人的皮包云云。惟查：
    (一)被告於右揭時、地騎乘其父親戊○○所有上開機車，以置放在該機車置物箱
    內其父親所有之老虎鉗一支，竊取甲○○所有車牌號碼ＱＥ二—九六三號輕型機
    車之車牌後，懸掛在所騎乘之機車車牌上之事實，業據被告於警、偵訊、原審及
    本院審理時坦承不諱，並經被害人戊○○、甲○○於警訊時指、證述甚明，並有
    贓物認領保管條、車籍作業系統—查詢認可資料、桃園縣警察局桃園分局埔子派
    出所代保管認領單、車號查詢輕型機車車籍表及機車照片六張附卷可稽，復有扣
    案之機車鑰匙二支、老虎鉗一支可證，且觀之上開機車照片，被告係將竊得之機
    車車牌直接懸掛在其父親戊○○所有上開機車車牌上面，即該機車懸掛兩面車牌
    ，使人誤以為該輛機車之車牌號碼為ＱＥ二—九六三號，是被告供稱其竊取車牌
    之目的係為搶奪怕被人記下車號等語，應堪採信。
    (二)被告騎乘機車自右後方以左手抓住丙○○掛於右肩上之皮包行搶乙節，業據
    被告於原審調查時供稱：我騎車看到丙○○及乙○○兩人在路上，看到丙○○背
    著皮包，我就一隻手騎車，另一隻手去拉她的皮包等語（見原審卷第十八頁）明
    確，核與丙○○陳稱：我是逆向走在馬路的左邊，我男朋友走在內側，被告騎車
    過來，被告用他的左手把我右手肩上的皮包往前拉等語（見偵查卷第四十九頁、
    原審卷三七頁、本院九十二年十一月十二日審判筆錄第七頁）相符；另同行之朋
    友乙○○見狀就幫忙拉我及皮包，被告就跌倒，車子也倒了，我朋友就制服他，
    我才開始喊搶劫，路人也過來幫忙等情，亦據被害人丙○○指陳甚明（見九十二
    年度偵字第六六四一號卷第五０頁背面），並有照片八張、贓物認領保管條一紙
    在卷可憑，丙○○因此受有右膝挫傷合併擦傷三乘五公分、右肘挫傷合併擦傷一
    乘一公分之傷害，亦有被害人受傷之照片一張、敏盛綜合醫院診斷書申請單在卷
    可憑（傷害部分業據丙○○於偵訊時當庭撤回告訴，見九十二年度偵字第六六四
    一號卷第五０頁背面）。是被告確有搶奪被害人丙○○皮包之事實亦甚為明確。
    雖證人乙○○於原審法院審理時曾證稱：車子倒地時，被告並沒有跌倒，皮包也
    沒有放手，當時被告戴安全帽，我和被告兩人就發生拉扯，我就試圖要抓住他時
    ，他不讓我抓、有反抗、要跑走，要打我云云（見原審卷第三七頁）。被告有否
    人車倒地？有無動手毆打乙○○？證人與被害人之說法有些許出入，惟原審綜合
    卷證資料及被告手肘亦有受傷等情，認應以被害人之指述較為可採，本院審理時
    ，傳訊證人乙○○到庭結證稱：機車倒了，被告摔在地上，我是用身體去壓被告
    ，我靠過去，被告仰躺在地上用腳踢我腹部部位，我沒辦法一個人制服他，後來
    是有二個路人幫忙才有辦法壓住他。是被告搶奪皮包，因被害人丙○○緊抓不放
    ，及證人乙○○幫忙，致被告人車倒地，未生搶奪之結果之事實亦堪以認定。另
    被告倒地後係仰躺著，伊靠過去時，被告即以腳踢其腹部，踢了幾下，因當時很
    亂不記得了等情。亦據證人乙○○於本院審理時結證明確。按被告年輕體壯，其
    搶奪未遂並因而人車倒地，衡情，其應會想辦法起身脫離現場，如當時僅有丙○○一人，被告或已全身而退，惟因在場之乙○○欲將被告制服送辦，且擬以身體
    壓制，被告當時既急於脫身，當會有阻止乙○○欺近之動作，以乙○○一人之力
    ，應難以完全制服住被告，要非現場另有路人幫忙壓制，被告有可能因此已脫逸
    而去，參以前揭證人乙○○所為其一靠過去，仰躺在地上之被告即以腳踢其腹部
    之證述，足見被告於搶奪未遂，連人帶車倒地後，為脫免逮捕，應有以腳踢向欲
    逮捕其之乙○○之情形，否則何需另兩名路人與乙○○合力才能將被告壓制地上
    ，被告當時如係臉朝下，其如何能以腳踢靠近之乙○○？其亦無臉朝下束手任令
    他人處置之理，是被告當時確係為脫免乙○○逮捕，乃刻意對乙○○施以腳踢之
    強暴行為以阻止乙○○接近，而非係本能之防禦性行為。被告所為當時係趴著臉
    朝下，僅有防禦性動作，但未施以強暴行為之辯解，顯係事後卸責之詞，不足為
    採。
    (三)按準強盜罪之成立，以行為人實施竊盜或搶奪行為後，為防護贓物、脫免逮
    捕或湮滅罪證，而當場對於被害人或追躡之第三人，當場施以強暴或足令人心生
    畏佈之脅迫行為，即足當之，至該行為人之強暴或脅迫行為究係出於主動、被動
    ，或該強暴、脅迫行為是否達致使不能抗拒程度，均在所不論，是本件被告倒地
    後，以雙腳踢向證人乙○○，其所加之證人乙○○之強暴行為，應以準強盜罪相
    繩；至被告之前是否有服用安眠藥，因當時並未就此為任何之查證，已難以證明
    實情如何，惟參諸被告尚能先竊取他人車牌懸掛在其父親之機車車牌上，以避免
    行搶後遭人記下車牌而循線查獲，足見其作案時心思縝密，絕非係服用安眠藥後
    陷於精神耗弱或心神喪失情況下之犯罪手法，縱被告當時確有服用安眠藥，被害
    人丙○○於本院審理時供稱覺得被告當時好像想睡覺，然證人乙○○於本院訊問
    時證稱當時被告精神很好，參以被告尚且知道以腳踢人以脫免被捕，足證被告當
    時亦無精神耗弱或心神喪失之情形，被告辯稱其當時不知為何犯案云云，亦係推
    諉之詞，不足採信。被害人丙○○之上開所供顯與事實不符，不能做為被告有利
    之認定。
    (四)綜上所述，本件事證明確，被告犯行堪以認定，應依法論科。
二、按刑法第三百二十一條第一項第三款之攜帶兇器竊盜罪，所謂兇器之種類並無限
    制，凡客觀上足對人之生命、身體、安全構成威脅，具有危險性之兇器均屬之，
    且只須行為人於行竊時攜持此種具有危險性之兇器為已足，並不以該兇器為行為
    人所有且事先準備攜往為必要，亦不以攜帶之初有行兇之意圖為必要（最高法院
    六十二年臺上字第二四八九號判例意旨亦可資參照），扣案之老虎鉗之前端係以
    金屬製成，如以之刺、戳人之身體，將致人體受傷，對人之生命、身體造成危險
    ，於客觀上顯屬具有危險性之兇器，當無疑義。被告丁○○以該老虎鉗竊取被害
    人甲○○所有上開機車之車牌之行為，核其所為，係犯刑法第三百二十一條第一
    項第三款之攜帶兇器竊盜罪。次按刑法準強盜罪，係以竊盜或搶奪為前提，在脫
    免逮捕之情形，其竊盜或搶奪既遂者，即以強盜既遂論，如竊盜或搶奪為未遂，
    即以強盜未遂論（最高法院六十八年臺上字第二七七二號判例參照），被告於搶
    奪被害人丙○○所有之皮包未遂後，為脫免逮捕，而當場對逮捕其之乙○○施以
    強暴行為，依刑法第三百二十九條之規定，以強盜論，應依刑法第三百二十八條
    第四項、第一項之強盜未遂罪處斷。又所謂牽連關係，乃存於犯罪行為與其方法
    行為或結果行為之間，故犯罪在客觀性質上，普通犯罪所必要之方法行為或因犯
    罪結果所引起之其他行為，均係牽連犯之方法行為或結果行為，換言之，方法行
    為或結果行為與其目的行為或原因行為之間，只須具有不可分離之關係為已足。
    本件被告為避免其搶奪犯行遭發覺，先攜帶兇器竊取被害人甲○○所有上開機車
    之車牌後，再當場懸掛在其騎乘之機車車牌上面，旋即騎乘該機車搶奪丙○○之
    皮包，其竊取機車車牌之行為顯為所犯搶奪之方法行為，於搶奪未遂後，為脫免
    逮捕而當場施強暴行為，其間顯有必要而不可分離，被告所犯加重竊盜、準強盜
    未遂二罪間，自有方法結果之牽連關係，應依刑法第五十五條之規定從一重之準
    強盜未遂罪處斷。至公訴人認被告上開犯行僅係犯刑法第三百二十五條第三項、
    第一項之搶奪未遂罪嫌，尚有誤會，惟公訴人於犯罪事實欄已載明被告於搶奪未
    遂後，丙○○友人乙○○亦協同防搶而拉扯皮包，致被告重心不穩而自機車摔下
    來，被告即遭乙○○制服之事實，是公訴人起訴之犯罪事實與本院認定之基本社
    會事實同一，此部分自得依法變更起訴法條，附此明。又被告前有事實欄所載
    之犯罪科刑及執行等情，此有卷附本院被告全國前案紀錄表在卷可按，其受有期
    徒刑之執行完畢後，五年以內再犯本件有期徒刑以上之罪，為累犯，應依刑法第
    四十七條規定加重其刑。又被告著手搶奪未搶得財物，為未遂犯，依刑法第二十
    六條前段之規定，減輕其刑，並依法先加而後減之。
三、原審認被告丁○○罪證明確，變更起訴法條，適用刑法第三百二十一條第一項第
    三款、第三百二十九條、第三百二十八條第四項、第一項、第五十五條、第二十
    六條前段、第四十七條之規定，並審酌被告素行不佳，有前開紀錄表可憑，犯罪
    之動機、目的、及犯後態度等一切情狀，量處有期徒刑二年八月，認事用法核無
    不合，量刑亦屬適當。被告上訴意旨否認意圖為自己不法之所有，而搶奪他人之
    動產未遂時，因脫免逮捕，而當場施以強暴行為之準強盜之犯罪，而指摘原判決
    不當，為無理由，應予駁回。至扣案之機車鑰匙二支及老虎鉗一支雖均為被告犯
    罪所用之工具，然均非屬違禁物，且為被告之父親戊○○所有，業據被告及戊○○陳明在卷，自不得宣告沒收，併此敘明。
據上論斷，應依刑事訴訟法第三百六十八條，判決如主文。
本案經檢察官洪泰文到庭執行職務。
中    華    民    國    九十二    年      十一      月      二十六      日
                              臺灣高等法院刑事第十七庭
                                  審判長法  官  陳  正  雄
                                        法  官  許  錦  印
                                        法  官  劉  壽  嵩
右正本證明與原本無異。
如不服本判決，應於收受送達後十日內向本院提出上訴書狀，其未敘述上訴之理由者
並得於提起上訴後十日內向本院補提理由書（均須按他造當事人之人數附繕本）。
                                        書記官  廖  婷  璇
中      華      民      國    九十二    年     十一     月    二十七    日
附錄：本判決論罪科刑法條全文刑法第三百二十一條犯竊盜罪而有左列情形之一者，
      處六月以上、五年以下有期徒刑：
一  於夜間侵入住宅或有人居住之建築物、船艦或隱匿其內而犯之者。
二  毀越門扇、牆垣或其他安全設備而犯之者。
三  攜帶兇器而犯之者。
四  結夥三人以上而犯之者。
五  乘火災、水災或其他災害之際而犯之者。
六  在車站或埠頭而犯之者。
前項之未遂犯罰之。
刑法第三百二十九條(準強盜罪) 竊盜或搶奪，因防護贓物、脫免逮捕或湮滅罪證，
 而當場施以強暴脅迫者，以強盜論。
刑法第三百二十八條意圖為自己或第三人不法之所有，以強暴、脅迫、藥劑、催眠術
或他法，至使不能抗拒，而取他人之物或使其交付者，為強盜罪，處五年以上有期徒
刑。
以前項方法得財產上不法之利益或使第三人得之者，亦同。
犯強盜罪因而致人於死者，處死刑、無期徒刑或十年以上有期徒刑；致重傷者，處無
期徒刑或七年以上有期徒刑。
第一項及第二項之未遂犯罰之。
預備犯強盜罪者，處一年以下有期徒刑、拘役或三千元以下罰金。


司法院資訊處製作；財團法人民間司法改革基金會備份。
